【裁判字號】    96,交易,245
【裁判日期】    971118
【裁判案由】    過失致死
【裁判全文】
臺灣桃園地方法院刑事判決             96年度交易字第245號
公  訴  人  臺灣桃園地方法院檢察署檢察官
被      告  甲○○
上列被告因過失致死案件，經檢察官提起公訴（96年度偵字第81
03號），本院判決如下︰
    主      文
甲○○無罪。
    事實及理由
一、公訴意旨略以：被告甲○○於民國95年11月14日晚間10時許
    ，駕駛車牌號碼5H-1533 號自用小客車，沿桃園縣龍潭鄉○
    ○路往龍潭方向行駛，行經桃園縣龍潭鄉○○路○ 段420 號
    旁，本應注意於該路段行車時速不得超過50公里，及汽車行
    駛時，駕駛人應注意車前狀況，並隨時採取必要之安全措施
    ，且依當時情況，並無不能注意之情事，竟疏未注意，猶以
    60公里之時速超速行駛，適有鍾樂穎騎乘車牌號碼J6A-297
    號重型機車自對向車道行經該處，2 車遂發生碰撞，鍾樂穎
    遂因車禍而頭部外傷併顱骨骨折導致顱內出血，經送醫急救
    後不治死亡。因認被告甲○○涉犯刑法第276 條第1 項過失
    致死罪嫌云云。
二、按犯罪事實應依證據認定之，無證據不得認定犯罪事實。又
    不能證明被告犯罪者，應諭知無罪之判決，刑事訴訟法第15
    4 條第2 項、第301 條第1 項分別定有明文。又事實之認定
    ，應憑證據，如未能發現相當證據，或證據不足以證明，自
    不能以推測或擬制之方法，為裁判基礎（最高法院40年臺上
    字第86號判例意旨參照）；再告訴人之告訴，本以使被告受
    刑事訴追為目的，故其陳述是否與事實相符，自應調查其他
    證據，以資審認，苟其所為攻擊之詞，尚有瑕疵，則在此瑕
    疵未予究明以前，即不能遽採為斷罪之基礎（最高法院69年
    臺上字第1531號判例參照）；又認定犯罪事實所憑之證據，
    雖不以直接證據為限，間接證據亦包括在內，然而無論直接
    證據或間接證據，其為訴訟上之證明，須於通常一般之人均
    不致有所懷疑，而得確信其為真實之程度者，始得據為有罪
    之認定，倘其證明尚未達到此一程度，而有合理之懷疑存在
    而無從使事實審法院得有罪之確信時，即應由法院為諭知被
    告無罪之判決（最高法院76年臺上字第4986號判例意旨參照
    ）。另按刑法上之過失者，係指行為人按其情節應注意，並
    能注意而不注意，或行為人對於構成要件事實，雖預見其發
    生而確信其不發生者而言，刑法第14條定有明文，是刑法上
    過失行為之成立，當指行為人於行為當時應注意其有致生一
    定犯罪結果之危險，並採行可能、合理且必要之行為以防止
    該犯罪結果之發生，且行為人依其行為當時所存在之客觀環
    境及條件，確能注意該犯罪結果有發生之可能，並能採行防
    止該結果發生之可能、合理且必要之行為，惟行為人竟疏未
    注意該一定犯罪結果發生之風險，而未為防免該結果發生之
    可能、合理且必要之行為；或行為人雖已注意有發生一定犯
    罪結果之風險，卻因確信該結果不發生，而未為防止該結果
    發生之可能、合理且必要之行為之謂。另按刑法上之過失犯
    ，必須危害之發生，與行為人之欠缺注意，具有因果聯絡關
    係，始能成立。至行為人之過失，與被害人自己之過失，併
    合而為危害發生之原因時，雖不能阻卻其犯罪責任，但僅被
    害人之過失為發生危害之獨立原因者，則行為人縱有過失，
    與該項危害發生之因果關係，已失其聯絡，自難令負刑法上
    過失之責（最高法院23年度上字第5223號判例）。過失責任
    之有無，應以行為人之懈怠或疏虞與結果之發生，有無相當
    因果關係為斷，所謂相當因果關係，即以所生之結果觀察，
    認為確因某項因素而惹起，又從因素觀察，認為足以發生此
    項結果，始克當之（最高法院58年臺上字第404 號判例、76
    年臺上字第192 號判例可資參照）。
三、經核本件公訴意旨認被告甲○○涉犯前揭罪嫌，無非係以臺
    灣桃園地方法院檢察署相驗屍體證明書、臺灣桃園地方法院
    檢察署法醫驗斷書、道路交通事故現場圖、道路交通事故調
    查報告表（一）、（二）、車禍現場照片、相驗照片等件，
    並據以推論認本件車禍事故發生當時，被告以60公里之時速
    超速行駛，且於發覺被害人鍾樂穎騎乘之機車在被告所駕駛
    之車輛前方16公尺處往被告之車道偏行時，仍未減速慢行，
    而持續超速前行，致被告反應不及、閃避失當而肇事。是被
    告就本件車禍事故之發生，顯有超速行駛及未注意車前狀況
    之過失等情，為其主要論據。
四、證據能力部分：
（一）按被告以外之人於審判外之言詞或書面陳述，除法律有規
      定者外，不得作為證據；被告以外之人於偵查中向檢察官
      所為之陳述，除顯有不可信之情況者外，得為證據；被告
      以外之人於檢察事務官、司法警察官或司法警察調查中所
      為之陳述，與審判中不符時，其先前之陳述具有較可信之
      特別情況，且為證明犯罪事實存否所必要者，得為證據；
      再被告以外之人於審判外之陳述，雖不符刑事訴訟法第15
      9 條之1 至第159 條之4 之規定，而經當事人於審判程序
      同意作為證據，法院審酌該言詞陳述或書面陳述作成時之
      情況，認為適當者，亦得為證據。當事人、代理人或辯護
      人於法院調查證據時，知有第159 條第1 項不得為證據之
      情形，而未於言詞辯論終結前聲明異議者，視為有前項之
      同意。刑事訴訟法第159 條第1 項、第159 條之1 第2 項
      、第159 條之2 、第159 條之5 分別定有明文。又刑事訴
      訟法第159 條之2 所謂「具有較可信之特別情況」，應依
      陳述人於陳述時之「外部情況」是否具有可信性決定之，
      所謂「外部情況」係指就詢問有無出於不正方法、陳述是
      否出於非任意性、有無違反法定障礙事由期間不得詢問及
      禁止夜間詢問之規定、詢問時是否踐行應先告知義務、警
      詢筆錄所載與錄音或錄影內容是否相符等情，且必須依據
      陳述人之觀察、記憶、表達是否正確、陳述人有無虛偽陳
      述之動機，及對照同一待證事項之其他經過詰問證人之證
      述是否相同，有無矛盾之處而加以綜合決定（最高法院94
      年度臺上字第1653號判決意旨參照）。經查，本件證人即
      在場之人乙○○於警詢中所為之證述，固係被告以外之人
      於審判外所為之言詞陳述，而屬傳聞證據，惟該警詢過程
      查無違法取證之瑕疵存在，足認乙○○於警詢中之證述係
      出於其自由意志，又檢察官及被告於本院行準備程序中對
      上開證據之證據能力未表示爭執，且經本院於最後審理期
      日就上開警詢筆錄提示並告以要旨，檢察官及被告就此部
      分證據之證據能力亦均未聲明異議。再者，本院審理中業
      已傳喚乙○○到庭以證人身分作證，並准許被告對乙○○
      當庭及先前陳述進行詰問，此有本院審判筆錄在卷可考。
      即已賦予被告對於證人乙○○對質詰問機會，因之，參諸
      刑事訴訟法159 條規定之立法意旨原即在保障被告之對質
      詰問權以觀，證人乙○○於審判外之警詢中所為之證述既
      已經被告於本院審理中經交互詰問予以核實，且乙○○於
      審判外陳述與審判中之證述意旨復係相符，其屬傳聞證據
      之瑕疵，應已治癒，業可認非仍屬傳聞，而已無依該條規
      定排除之必要。
（二）卷附之臺灣桃園地方法院檢察署相驗屍體證明書，係檢察
      官依其執行相驗屍體職務時所見聞而為之證明文書；臺灣
      桃園地方法院檢察署法醫驗斷書，係檢驗員執行其勘驗死
      者傷勢並鑑定死亡原因之職務時，依其見聞及勘驗結果所
      為之證明文書；另相驗之相驗筆錄，則係檢察官執行相驗
      屍體職務時所見聞，而由書記官記載之紀錄文書，性質上
      均為公務員職務上所製作之證明文書或紀錄文書，且無證
      據可認有何顯不可信之情況，另道路交通事故現場圖、道
      路交通事故調查報告表（一）、（二）均係員警接獲報案
      後抵達肇事現場，依法執行實施勘察等職務後所製作以紀
      錄當時實見現場情形之紀錄文書，並無證據證明有何虛偽
      不實或明顯瑕疵等顯不可信之情況存在，依刑事訴訟法第
      159 條之4 第1 款之規定，上開臺灣桃園地方法院檢察署
      相驗屍體證明書、臺灣桃園地方法院檢察署法醫驗斷書、
      相驗筆錄、員警製作之道路交通事故現場圖、道路交通事
      故調查報告表（一）、（二）自皆有證據能力。又車禍現
      場照片、相驗照片均係機械之方式所留存之影像，並非依
      憑人之記憶再加以轉述而得，要非供述證據，殊無「傳聞
      證據排除法則」之適用，此外，復無證據證明有何偽造、
      變造或違法取得之情事，且均與檢察官主張之事實具有關
      聯性，各該照片亦胥有證據能力。至卷附被害人鍾樂穎之
      敏盛綜合醫院龍潭分院診斷證明書，則為醫師於執行醫療
      業務時所需製作之證明文書，復無證據顯示該診斷證明書
      存有詐偽或虛飾之情事，核無刑事訴訟法第159 條之4 第
      2 款所定顯有不可信之特別情況，應得為證據。至臺灣省
      桃園縣區車輛行車事故鑑定委員會95年12月25日桃縣行字
      第0955203741號函、臺灣省車輛行車事故覆議鑑定委員會
      97年3 月25日覆議字第0976201054號函、國立交通大學97
      年9 月30日交大管運字第0970015075號函各1 份，則分別
      係檢察官及本院囑託具車禍事故鑑定能力機關就本件車禍
      事故為鑑定、覆議後所提出之書面報告，自應具有證據能
      力。況檢察官及被告於本院行準備程序及審理時，就上開
      書面證據之證據能力均未表示意見，復未聲明異議，依據
      刑事訴訟法第159 條之5 規定，亦應認有證據能力。從而
      ，上開臺灣桃園地方法院檢察署相驗屍體證明書、臺灣桃
      園地方法院檢察署法醫驗斷書、相驗筆錄、員警製作之道
      路交通事故現場圖、道路交通事故調查報告表（一）、（
      二）、車禍現場照片、相驗照片、被害人鍾樂穎之敏盛綜
      合醫院龍潭分院診斷證明書、臺灣省桃園縣區車輛行車事
      故鑑定委員會95年12月25日桃縣行字第0955203741號函、
      臺灣省車輛行車事故覆議鑑定委員會97年3 月25日覆議字
      第0976201054號函、國立交通大學97年9 月30日交大管運
      字第0970015075號函等件，均有證據能力。
五、訊據被告甲○○固坦承於95年11月14日晚間10時許，以時速
    60公里之速度，駕駛車牌號碼5H-1533 號自用小客車，沿桃
    園縣龍潭鄉○○路往龍潭方向行駛，而在桃園縣龍潭鄉○○
    路○ 段420 號前，與對向由被害人鍾樂穎騎乘之車牌號碼J6
    A-297 號重型機車發生擦撞，並造成鍾樂穎因車禍而頭部外
    傷併顱骨骨折導致顱內出血，經送醫急救仍不治死亡之事實
    ，惟否認有何過失致死犯行，辯稱：我在肇事路段確實超速
    行駛，時速約60公里。但案發當時是因被害人鍾樂穎騎乘機
    車從對向侵入我的車道，我才會撞到她。我第一眼看到被害
    人的車輛時，她距離我約50公尺，但被害人距離我約6 公尺
    的時候，突然從我的左前方騎進來我的車道，我來不及採煞
    車，就立刻把方向盤左打，避免往被害人行向的方向閃避。
    我方向盤才一轉，就立刻撞上被害人。我一看到被害人跨越
    車道，就立刻轉方向盤，也就立刻發生車禍，我的車子右前
    方撞到被害人鍾樂穎的機車右半邊。我是看到被害人鍾樂穎
    離我約6 公尺的時候騎到我的車道上，我立刻就轉方向盤，
    方向盤一轉就立刻撞上了，被害人在我的車道上沒有騎很久
    。我有注意到車前狀況，但是我來不及反應等語。經查：
（一）被告甲○○於95年11月14日晚間某時，駕駛車牌號碼5H-1
      533 號自用小客車，以時速60公里之速度，沿桃園縣龍潭
      鄉○○路往龍潭方向行駛。於同日晚間10時許，行經桃園
      縣龍潭鄉○○路○ 段420 號前，適有被害人鍾樂穎騎乘之
      車牌號碼J6A-297 號重型機車自對向車道行經該處，2 車
      於該處發生碰撞，致鍾樂穎人車倒地，鍾樂穎並因本次車
      禍受有頭部外傷併顱骨骨折導致顱內出血之傷害，經送醫
      急救後仍不治死亡。而被告甲○○車損部位係在擋風玻璃
      右前側、右前車輪上方護蓋、右前大燈處，被害人鍾樂穎
      所騎乘車輛受損部位係在機車右側車頭及車身部位等情，
      業據被告坦承在卷，並有臺灣桃園地方法院檢察署相驗屍
      體證明書、臺灣桃園地方法院檢察署法醫驗斷書、相驗筆
      錄、道路交通事故現場圖、道路交通事故調查報告表（一
      ）、（二）、車禍現場照片、相驗照片、被害人鍾樂穎之
      敏盛綜合醫院龍潭分院診斷證明書各1 份附卷可稽，堪認
      屬實。
（二）按「標線依其型態原則上分類如左：一、線條以實線或虛
      線標繪於路面或緣石上，用以管制交通者，原則上區分如
      左：（八）雙黃實線設於路段中，用以分隔對向車道，並
      雙向禁止超車、跨越或迴轉。」，道路交通標誌標線號誌
      設置規則第149 條訂有明文。「汽車在未劃設慢車道之雙
      向二車道行駛時，應依下列規定：二、在劃有分向限制線
      之路段，不得駛入來車之車道內。」道路交通安全規則第
      97條第1 項第2 款亦有明訂。本件肇事路段設有用以分隔
      對向車道之雙黃實線，此有車禍現場照片附卷可參，是在
      該肇事路段行駛之車輛，不得駛入來車之車道內甚明。經
      查，本件被告甲○○所駕駛之車牌號碼5H-1533 號自用小
      客車，與被害人鍾樂穎所騎乘之車牌號碼J6A-297 號重型
      機車，2 車於案發道路上之碰撞位置，就本件車禍事故責
      任之釐清，關係至為密切。非予辨明車輛碰撞地點，則被
      告及被害人雙方車輛於事故發生前之行駛位置即難認定，
      而被告依其車禍發生前之行車位置、車行速度等駕駛情節
      ，應否及能否預見本件車禍事故之發生，並是否已依其預
      見程度而注意為必要且可能之防範措施等注意義務責任內
      涵，亦均難以究明。惟證人即在場之人乙○○於警詢及本
      院審理中均證稱：「95年11月14日晚間10時許本案發生當
      時，我有在案發現場。當時我係搭乘被告所駕駛之肇事車
      輛，沿桃園縣龍潭鄉○○路由平鎮往龍潭方向行駛。當時
      我很累，所以在車上睡覺。我忽然聽到碰撞聲，嚇一跳醒
      過來，我並沒有看見車禍發生之情形。」等語，而無從以
      之為判斷依據。然查，本件被告甲○○所駕駛車牌號碼5H
      -1533 號自用小客車之後照鏡、雨刷、碎片、方向燈殼，
      及被害人鍾樂穎騎乘車牌號碼J6A-297 號重型機車之側身
      碎片、碎片、安全帽、後照鏡等散落物，均分別散落於被
      告甲○○及被害人鍾樂穎行向之車道，且散布之面積範圍
      甚廣。然本件被害人鍾樂穎騎乘之車牌號碼J6A-297 號重
      型機車刮地痕起始點，則係位於被告甲○○行向之車道內
      （見95年度相字第1884號偵查卷宗第4 頁道路交通事故現
      場圖註），此有警方製作之道路交通事故現場圖1 份在
      卷可參。經查，行進中之車輛相互撞擊肇事後，因碰撞造
      成之車損殘骸四處飛散，或因慣性作用而隨未及停止遂持
      續前行之車輛沿途掉落，此均屬必然現象，是尚難驟以分
      佈離散、數量稀少之散落物位置，為判斷車輛碰撞地點之
      依據。然機車於車禍事故發生之際突遭猛烈撞擊，因難以
      保持平衡而即刻倒地，此為機車之特性，因之，車禍事故
      現場遺留之機車刮地痕，必係車禍碰撞後致機車倒地，倒
      地機車並因慣性作用往前滑行摩擦，始得產生。而本件被
      害人鍾樂穎所騎乘之車牌號碼J6A-297 號重型機車刮地痕
      起始點既在被告行向之車道，堪認係在被告行向之車道內
      因車禍撞擊而倒地，是被告甲○○所辯，本件被害人鍾樂
      穎係騎乘機車跨越中線而侵越被告路權，雙方車輛撞擊位
      置係在被告行向車道內一節，堪認與事實相符。準此，被
      害人鍾樂穎於本件車禍事故之發生，顯有在劃設分向限制
      線之路段駛入來車車道之過失甚明。
（三）另按「行車速度，依速限標誌或標線之規定，無速限標誌
      或標線者，應依下列規定：一、行車時速不得超過五十公
      里。但在未劃設車道線、行車分向線或分向限制線之道路
      ，或設有快慢車道分隔線之慢車道，時速不得超過四十公
      里。」、「汽車行駛時，駕駛人應注意車前狀況及兩車併
      行之間隔，並隨時採取必要之安全措施。」，道路交通安
      全規則第93條第1 項第1 款、第94條第3 項分別訂有明文
      。經查，被告就案發當天肇事經過於警詢中供稱：「案發
      當時我的車速約時速60公里，當我發現車牌號碼J6A-297
      號重型機車時，該車時速約70公里，距我的車輛大約30至
      40公尺。該車於距離我的車輛約16公尺時，往左傾斜向我
      行駛的車道行駛，並約於1 秒鐘左右就發生碰撞。」等語
      ；於本院審理中則供稱：「案發當時我的車速約時速60公
      里，我第一眼看到被害人的車輛時，她距離我約50公尺，
      但被害人距離我約6 公尺的時候，突然從我的左前方騎進
      來我的車道，我來不及採煞車，就立刻把方向盤左打，我
      方向盤才一轉，就立刻撞上被害人。」等語，而本件肇事
      路段之速限為時速50公里，此有道路交通事故調查報告表
      （一）附卷足參，是被告於肇事當時以時速60公里之速度
      行駛，顯有超速行駛之違規行為甚明。則本件爭點厥為被
      告依其與被害人鍾樂穎於車禍發生前之雙方行車位置，及
      被害人初顯闖入來車車道之跡時二車之距離，倘被告遵從
      速限行駛，得否因之以防免本件車禍事故之發生。次查，
      被告自承係於距被害人車輛約16公尺或6 公尺之距離時，
      突見被害人有跨越分向限制線侵入被告車道情事，而依被
      告之駕駛經驗，顯已預見有本件車禍事故發生之可能。惟
      縱被告於案發當時係依時速50公里之速限行駛，而被害人
      鍾樂穎所騎乘之機車亦係以時速50公里之速度往被告車輛
      駛近，二車對向行駛，渠等趨近之速度相當於時速100 公
      里，依此核算，倘被告係於距被害人車輛約16公尺時發覺
      被害人侵越被告車道行駛，則被告斯時僅有0.576 秒之反
      應時間；倘被告係於距被害人車輛約6 公尺時發覺被害人
      侵越被告車道行駛，則被告斯時僅有0.216 秒之反應時間
      ，是以前開被告反應時間不及1 秒、極為短暫之情，被告
      對其所駕駛之車輛撞及被害人鍾樂穎騎乘之重型機車之結
      果，實係猝不及防。是被告甲○○於本件車禍事故固有超
      速行駛之行政違規行為，惟被告於案發當時縱係遵守速限
      行駛，於突臨此狀之際，以其反應時間之短暫，亦核無防
      範本件車禍事故發生之可能，是本件被告超速行駛之駕駛
      情節，尚非本案車禍事故發生之原因，而與本件車禍事故
      並無相當因果關係。
（四）另就被告甲○○與被害人鍾樂穎雙方於本件車禍事故之肇
      事責任，經本院依職權送請臺灣省桃園縣區車輛行車事故
      鑑定委員會鑑定，經函覆以：「本案因重機車駕駛人鍾君
      業已死亡，僅有自小客車駕駛人邱君一方之供詞稱：『看
      到前方對向鍾車往左斜向我車道行駛，我車即向左邊閃避
      ，但仍然來不及，我車右前車角與鍾機車右側車身撞擊』
      ，惟依現有卷附跡證資料研判，認為雙方撞擊位置在中央
      分向限制線附近，且係雙方均左斜跨越分向限制線向對方
      車道方向行駛，然無法確認究係邱車向左閃避左斜駛入其
      車道之鍾車？抑或鍾車向左閃避左斜駛入其車道之邱車？
      致無法釐清何者責任較重，本會礙難鑑定。」，此有臺灣
      省桃園縣區車輛行車事故鑑定委員會95年12月25日桃縣行
      字第0955203741號函1 份在卷可稽。再經本院依職權送請
      臺灣省車輛行車事故覆議鑑定委員會覆議，經函覆以：「
      承囑覆議甲○○與鍾樂穎行車事故鑑定一案（覆議字第97
      0280號），經本會第2217次（97年3 月21日）會議依卷附
      調查跡證資料研議，同意桃園縣區車鑑會95年12月25日桃
      縣行字第0955203741號函說明二、之意見。」、「承臺灣
      桃園地方法院囑託覆議台端等行車事故鑑定一案（覆議字
      第970280號），經本會第2217次（97年3 月21日）會議依
      卷附跡證資料研議，認為因肇事實情不明，致本會未便遽
      予覆議。」，此有臺灣省車輛行車事故覆議鑑定委員會97
      年3 月25日覆議字第0976201054號函1 份附卷可憑。嗣經
      本院再將本件車禍事故肇事責任送請國立交通大學鑑定結
      果，經函覆以：「前揭來函卷宗所附車損與現場照片等跡
      證資料不足，尚無法進行肇事重建或提供鑑定意見。」，
      此有國立交通大學97年9 月30日交大管運字第0970015075
      號函在卷可考，而均覆稱無從鑑定，是上開函覆亦均無從
      為被告甲○○不利之認定。
五、綜上所述，本件被害人鍾樂穎騎乘機車，在劃有分向限制線
    之路段侵入來車之車道內行駛，就本件車禍事故之發生已有
    過失甚明。而本件被告甲○○固有超速行駛之行政違規，惟
    案發當時係因被害人鍾樂穎突然侵入被告行向之車道行駛，
    依被害人鍾樂穎於車禍發生前初顯闖入來車車道之跡時二車
    之距離，縱被告斯時係遵守行車速限行駛，亦無從防免本件
    車禍事故之發生，而難認被告超速行駛之行為與本件車禍事
    故有何相當因果關係存在，自未能遽認被告於本件車禍之發
    生有何過失。此外，本院復查無其他積極證據足資證明被告
    確有公訴人所指之上開犯行，自屬不能證明被告犯罪，揆諸
    首揭法條、判例要旨及說明，應諭知被告無罪之判決，以昭
    審慎。
據上論斷，應依刑事訴訟法第301 條第1項，判決如主文。
本案經檢察官黃珮如到庭執行職務。
中    華    民    國    97    年    11    月    18    日
                  交通法庭審判長法  官  蔡榮澤
                                法  官  汪曉君
                                法  官  林蕙芳
以上正本證明與原本無異。
如不服本判決應於收受判決後10日內向本院提出上訴書狀，並應
敘述具體理由。其未敘述上訴理由者，應於上訴期間屆滿後20日
內向本院補提理由書 (均須按他造當事人之人數附繕本)「 切勿
逕送上級法院」。
                              書記官  郭玉芬
中    華    民    國    97    年    11    月    18    日


司法院資訊處製作；財團法人民間司法改革基金會備份。
